臺灣高雄地方法院刑事判決　　　　　 95年度簡上字第1256號
上　訴　人　臺灣高雄地方法院檢察署檢察官
被　　　告　丙○○
選任辯護人　吳建勛律師
　　　　　　李汶哲律師
　　　　　　鄭旭廷律師
上列上訴人因被告詐欺等案件，不服本院高雄簡易庭於中華民國
95年9 月28日以95年度簡字第5685號所為之判決（檢察官聲請簡
易判決處刑案號：95年度偵字第6950號），提起上訴，本院管轄
之第二審合議庭判決如下：
    主  文
原判決撤銷。
丙○○意圖為自己不法之所有，以詐術使人將本人之物交付，處
拘役拾日，如易科罰金，以銀元佰元即新臺幣玖佰元折算壹
日。
    事  實
一、丙○○係址設高雄市○○區○○路661 號丙○○婦產科診所
    之負責人，為從事醫療業務之人，丙○○婦產科診所與中央
    健康保險局（下稱健保局）簽立「全民健康保險特約醫事服
    務機構合約」，受託辦理全民健康保險醫療業務。其明知甲
    ○○於民國（下同）90年8 月27日至丙○○婦產科診所就診
    時，係因懷孕欲進行人工流產手術，並未告以感冒，身體並
    無急性上呼吸道感染之疾病，詎竟基於業務上文書登載不實
    及意圖為自己不法所有之犯意，在甲○○病歷資料填載甲○
    ○患有感冒等不實病症紀錄，據以向健保局申領健保醫療給
    付，使健保局陷於錯誤，誤認甲○○確因急性上呼吸道感染
    而至丙○○婦產科診所就診，而依約交付新台幣612 元之健
    保給付，足以生損害於健保局及醫療病歷之正確性。案經甲
    ○○向臺灣高雄地方法院檢察署檢察官告發後聲請簡易判決
    處刑。
    理  由
壹、證據能力部分：
    被告以外之人於審判外之陳述，雖不符刑事訴訟法第159 條
    之1 至第159 條之4 之規定，而經當事人於審判程式同意作
    為證據，法院審酌該言詞陳述或書面陳述作成時之情況，認
    為適當者，亦得為證據，刑事訴訟法第159 條之5 第1 項定
    有明文。檢察官、被告及辯護人對於本判決所引用之審判外
    陳述等證據之證據能力，於本院審判程序時，均表示同意作
    為本案證據使用，茲審酌該等書面陳述作成時之情況，並無
    不宜作為證據之情事，依刑事訴訟法第159 條之5 第1 項之
    規定，得作為證據。
貳、論罪科刑部分：
一、訊據被告丙○○固坦承有於上揭時地以診察甲○○急性上呼
    吸道感染之疾病（即感冒）向健保局請領費用，惟否認係向
    健保局詐領等犯行，辯稱：本次請領健保費用665 元部分，
    健保局實際核付612 元，部分負擔50元係由病人自行負擔，
    故伊僅領得其中之612 元，而診察費只需醫師對病人進行問
    診，即可收取，與病人看診之病情無關，另伊確實有對甲○
    ○實施超音波檢查，故收取診療費180 元、超音波費用400
    元均屬正確，僅藥費61元及藥師服務費21元，係伊疏失所致
    等語。惟查：
（一）上揭事實業據證人甲○○於本院審理時證述：伊當日是要
      去看人工流產，並無因感冒就診，當日伊有照超音波，但
      無領藥等語（見本院卷第41頁），另證人即甲○○之男友
      林寬增於偵訊時亦證述：甲○○於90年8 月27日至被告之
      診所是要做人工流產，甲○○當時身體並無不適等語（見
      95年度偵字第6950號卷第106） ，且另被告亦坦承：證人
      甲○○就診之主要目的係終止妊娠，因證人甲○○曾經子
      宮肌瘤開刀，所以終止妊娠必須以手術方式進行（見92年
      偵字第24087 號卷第101 頁、95年度偵字第6950號卷第
      106 ～107 頁），被告並稱：甲○○於就診時，並無主訴
      感冒症狀，伊卻於病歷記載感冒症狀，復以醫治甲○○感
      冒之症狀向健保局聲請感冒部分之醫療費用（見本院卷第
      23頁），足認被告確實係虛偽記載甲○○有感冒症狀於其
      依業務製作之病歷上，並據以向健保局請領一情，洵堪認
      定。
（二）被告雖辯稱：伊係依據臨床症狀聽甲○○講話聲音沙啞，
      才於病歷上記載甲○○有感冒症狀等語，然病患甲○○就
      診時，既未表明有何感冒症狀而有不適之情況，且不知悉
      被告開具感冒藥物，更未領取感冒藥，被告又未加以問診
      ，在未詳實確認甲○○是否因感冒而聲音沙啞之情況下，
      即遽認甲○○係因感冒所致，顯與一般診療常情相違，是
      其此部分所辯，顯為卸責之詞，不足採信。
（三）被告復辯稱：伊確實有為甲○○實施超音波檢查，且只要
      醫師進行問診，即得申請診察費等語。然被告亦明知證人
      甲○○於90年8 月27日當日至其婦產科問診係為進行人工
      流產（即終止妊娠），並旋於90年8 月30日進行手術，且
      該項人工流產手術，不屬於全民健保給付範圍等情，除有
      證人甲○○之證述可稽外，亦經被告坦認屬實，並有病歷
      、手術紀錄單、甲○○之診療費用、健保局95年2 月3日
      健保高費一字第0950001833號函覆申報費用資料可資證明
      （見本院卷第54、58～60頁），而被告於90年8 月27日當
      日為證人甲○○所實施之超音波檢查，亦係為甲○○所做
      之產前超音波檢查，確認胚胎著床於子宮內所為，亦經被
      告坦承不諱（見95年度偵字第6950號卷第112 頁），是證
      人甲○○於90年8 月27日就診既非因感冒症狀就診，且所
      為之超音波檢查亦係為確認胚胎著床以進行人工流產所為
      ，均與感冒無關，亦非可認為屬健保給付事由，均堪認定
      。又被告於8 月27日之問診，既無可申請健保給付之問診
      事由，其填具單據持以申報診察費180 元、診療費400 元
      、藥費61元、藥服費21元共662 元，並扣除甲○○部分負
      擔之50元，所據以申請之申請費用即612 元，即屬無據，
      被告卻持以向健保局請領，致健保局陷於錯誤而核發，其
      詐欺取財及行使業務上登載不實文書之犯行，亦堪認定。
（四）另被告於90年8 月30日為甲○○施作人工流產手術時，並
      同時切除腫瘤，故無對甲○○為重傷害犯行等情，已經臺
      灣高雄地方法院檢察署檢察官以92年度偵字第24087 號不
      起訴處分，並經臺灣高等法院檢察署以94年度上聲議字第
      362 號駁回再議之處分，復經本院以94年度聲判字第32號
      裁定駁回交付審判之聲請，經本院調閱該案件全卷查閱無
      疑，且有本院94年度聲判字第32號判決、臺灣高等法院被
      告前案紀錄表在卷可稽，此部分事實，亦堪認定。是被告
      既有為甲○○實施切除腫瘤手術，則向甲○○索取之4 萬
      3,405 元自費給付，即無詐欺犯嫌可言，附此敘明。
（五）從而，本件罪證明確，被告犯行洵堪認定，應依法論科。
三、被告行為後，刑法、刑法施行法業已於94年2 月2 日、95年
    6 月14日修正公布，並均自95年7 月1 日施行，參酌最高法
    院95年5 月23日刑事庭第8 次會議決議，應依刑法第2 條第
    1 項之規定，為新舊法比較：
（一）修正前刑法第33條第5 款規定：「罰金：1 元以上。」修
      正後該款規定「罰金：新台幣1000元以上」，是比較新舊
      法結果，以舊法較有利於行為人。
（二）修正前具有刑法第55條牽連犯之關係者，從一重處斷，然
      修正後之刑法業已刪除第55條牽連犯之規定，則被告所犯
      數罪即應依修正後之數罪併罰之規定分論併罰。此刪除雖
      非犯罪構成要件之變更，但顯已影響行為人刑罰之法律效
      果，自屬法律有變更，仍應比較新舊法之規定。是比較結
      果，修正後之規定並非較有利於被告。
（三）易科罰金之折算標準，經適用修正前刑法第41條、修正前
      罰金罰鍰提高標準條例第2 條（現已刪除）及現行法規所
      定貨幣單位折算新臺幣條例第2 條之結果，最高得以銀元
      300 元即新臺幣900 元折算1 日，依修正後刑法第41條之
      規定，則係以新臺幣1000元、2000元或3000元折算一日，
      比較結果，自以舊法有利於被告。
（四）經綜合比較結果，新法對被告並非有利，應依刑法第2 條
      第1 項前段之規定，適用行為時法即修正前之刑法處斷之
      。
四、核被告核被告上開所為係犯刑法第216 條、第215 條行使業
    務登載不實文書罪及刑法第339 條第1 項詐欺取財罪。被告
    為業務上登載不實後持以行使，其登載不實之低度行為為行
    使之高度行為所吸收，不另論罪。被告所犯上開二罪之間，
    有方法目的之牽連關係，應依牽連犯之規定，從較重之詐欺
    罪處斷。
五、原審認被告罪證明確，予以論罪科刑，固非無見，惟健保局
    據以實際核發被告90年8 月27日之費用為612 元，不包含甲
    ○○給付之部分負擔50元，原審就此部分認為被告亦成立詐
    欺取財犯行，即有不當，上訴人上訴意旨執此指摘原判決不
    當，雖無理由，惟原審既有上開不當之處，自應由本院應予
    撤銷改判。爰審酌酌被告身為醫師，地位為社會之中堅，竟
    於執行業務之際，在業務上所掌文書上為不實之登載，犯後
    復坦承部分犯行，就是否得申請健保費仍飾詞解釋，難認有
    悔意，惟念所詐領之財物尚屬輕微等一切情狀，量處如主文
    所示之刑，併諭知易科罰金之折算標準。
據上論斷，應依刑事訴訟法第455 條之1 第1 項、第3 項、第
369 條第1 項前段、第364 條、第299 條第1 項前段，刑法第2
條第1 項前段、（修正前）第55 條、第216 條、第215 條、第
339 條第1 項、（修正前）第41條第1 項前段、罰金罰鍰提高標
準條例第1 條前段、（廢止前）第2 條，判決如主文。
本案經檢察官乙○○到庭執行職務。
中　　華　　民　　國　　96　　年　　3 　　月　　9　　日
                  刑事第十五庭審判長法　官  唐照明
                                    法  官  洪乙心
                                    法  官  梁淑美
不得上訴
以上正本證明與原本無異。
中　　華　　民　　國　　96　　年　　3 　　月　　9 　　日
  　　　　　　　　　　　　　　　　　書記官  林麗文
附錄本案論罪法條全文：
中華民國刑法第216條
（行使偽造變造或登載不實之文書罪）
行使第210 條至第215 條之文書者，依偽造、變造文書或登載不
實事項或使登載不實事項之規定處斷。
中華民國刑法第215條
（業務上文書登載不實罪）
從事業務之人，明知為不實之事項，而登載於其業務上作成之文
書，足以生損害於公眾或他人者，處3 年以下有期徒刑、拘役或
5 百元以下罰金。
中華民國刑法第339條
（普通詐欺罪）
意圖為自己或第三人不法之所有，以詐術使人將本人或第三人之
物交付者，處5 年以下有期徒刑、拘役或科或併科1 千元以下罰
金。
以前項方法得財產上不法之利益或使第三人得之者，亦同。
前二項之未遂犯罰之。
